【裁判字號】    99,苗簡,193
【裁判日期】    990618
【裁判案由】    確認本票債權不存在
【裁判全文】
臺灣苗栗地方法院民事簡易判決         99年度苗簡字第193號
原      告  甲○○
被      告  乙○○
上列當事人間請求確認本票債權不存在事件，本院於民國99年6
月1 日言詞辯論終結，判決如下：
    主  文
確認被告持有原告簽發如附表所示二紙本票之本票債權不存在。
訴訟費用由被告負擔。
    事實與理由
壹、程序部分：
一、按訴狀送達後，原告不得將原訴變更或追加他訴，但擴張或
    減縮應受判決事項之聲明者，不在此限；被告於訴之變更或
    追加無異議，而為本案之言詞辯論者，視為同意變更或追加
    。民事訴訟法第255 條第1 項第3 款、第2 項分別定有明文
    。原告起訴時之聲明原為：「確認被告持有原告簽發，發票
    日民國94年6 月23日、票面金額新台幣（下同）50萬元、票
    號：WG00000000號，發票日93年5 月28日、票面金額810 萬
    元、票號：WG334756號，發票日94年5 月23日、票面金額30
    萬元、票號WG334761號之3 紙本票債權不存在。」嗣原告於
    99 年6月1 日言詞辯論時當庭變更聲明為：「確認被告持有
    原告簽發，發票日94年6 月23日、票面金額50萬元、票號：
    WG00000000號，發票日93年5 月28日、票面金額810 萬元、
    票號：WG334756號（如附表所示）之2 紙本票債權不存在。
    」原告將起訴聲明請求確認其中一紙30萬元本票債權不存在
    部分減縮，核屬聲明之減縮，且被告對原告訴之變更無異議
    而為本案之言詞辯論，視為同意原告之變更，經核原告訴之
    變更於法並無不合，應予准許。
二、次按確認法律關係之訴，非原告有即受確認判決之法律上利
    益者，不得提起之，民事訴訟法第247 條定有明文。所謂即
    受確認判決之法律上利益，係指法律關係存否不明確，原告
    在法律上之地位有不安之狀態存在或受侵害之危險，而此種
    不安之狀態或危險，能以確認判決除去者而言，最高法院52
    年台上字第1240號、42年台上字第1031號判例意旨可資參照
    。本件原告主張被告持如附表所示2 紙本票向本院聲請裁定
    許可強制執行，經本院以99年度司票字第64號民事裁定准許
    在案等情，業經本院依職權調閱前開卷宗核閱無誤。是被告
    已對原告取得執行名義，原告財產即有受強制執行之危險，
    而此項危險得以本件確認判決除去，堪認原告有即受確認判
    決之法律上利益，合先敘明。
貳、實體部分：
一、原告主張：被告持有原告簽發如附表所示之本票2 紙，惟被
    告對原告並無附表所示本票之債權存在，係被告以「有人跟
    我借錢不還，都被我叫小弟帶到後山去剁腳及掩埋」，及「
    將原告向地下錢莊借錢之事告知原告配偶，且會到原告配偶
    任職之鐵路局鬧事」等語脅迫、恐嚇原告，原告不得已始簽
    發如附表所示2 紙本票。再者，原告否認有附表所示2 紙本
    票債權存在，被告如主張有債權存在，應由被告舉證證明。
    原告僅於93年9 月間及94年7 月初分別向被告借10萬元，而
    原告已於93年11月償還50萬元、94年7 月底償還110 萬元、
    97 年8月償還50萬元及97年10月償還30萬元，該20萬元之借
    款因被告不斷逼債，已給付被告240 萬元，被告於電話對話
    中亦承認有收到原告交付之240 萬元，被告對原告已無任何
    債權存在，況被告對原告索取重利犯行已被法院判刑確定，
    卻仍拒絕返還系爭本票，圖以系爭本票繼續逼迫原告交付金
    錢等語。並聲明：如主文第1 項所示。
二、被告則以：原告於93年5 月28日向被告借貸270 萬元，而簽
    發如附表所示編號1.之810 萬元本票為擔保，另於94年6 月
    23日向被告借貸50萬元，簽發如附表所示編號2.之50萬元本
    票與被告為擔保，上開借款是用現金卡提領現金交付，原告
    並簽立借據與被告，兩造約定年息為百分之720 ，原告迄今
    僅於94年7 月還款110 萬元，另於94年10月11日還款30萬元
    ，原告所提錄音譯文雖是兩造對話內容，但原告只取對其有
    利的，實際上原告只給付被告140 萬元的利息，原告積欠被
    告借款尚未清償等語置辯。並聲明：原告之訴駁回。
三、按確認法律關係不存在之訴，如被告主張其法律關係存在時
    ，應由被告負舉證責任（最高法院42年台上字第170 號判例
    要旨參照）。又票據執票人自認其執有票據之原因為消費借
    貸時，對其已交付借款事實，應負舉證責任（最高法院76年
    度台上字第15號判決要旨參照）。查原告請求確認附表所示
    2 紙本票債權不存在，被告抗辯對原告有270 萬元、50萬元
    之消費借貸債權存在，被告就其抗辯借貸法律關係存在及交
    付借款之事實應負舉證責任。
四、被告主張其於93年5 月28日借款270 萬元與原告，94年6 月
    23日借款50萬元與原告，借款係以現金卡提領現金交與原告
    等情，為原告所否認，被告雖提出借據2 紙為證（見本院99
    年度司票字第64號卷），惟查：
  (一)93年5 月28日之借據係記載「實際借得810 萬元」，此與被
    告主張交付借款270 萬元不符，且該借據中向何人借得借款
    部分係「空白」，故難證明被告確有交付270 萬元借款與原
    告。又被告於本院94年度訴字第642 號重利等案件審理具狀
    稱：被告自92年至93年6 月底陸續借款270 萬元與告訴人（
    即原告），因告訴人所開立作擔保之本票已遺失，故無法提
    出借款之依據等語（見本院94年度訴字第642 號刑事卷第10
    4 頁），此亦與該借據所載交付借款之日期即93年5 月28日
    不符，顯見該借據記載與事實不符，是上開借據實難證明被
    告有於93年5 月28日交付270 萬元借款與原告。
  (二)另該紙94年6 月23日之借據，雖記載「借50萬元於94年6 月
    23日收到此款項」，惟借據中向何人借款部分亦「空白」，
    故該借據不足證明被告有交付50萬元與原告。另被告於臺灣
    苗栗地方法院檢察署（下稱苗栗地檢署）95年度偵字第458
    號組織犯罪條例案件偵查中稱：94年5 月份借原告15萬元，
    簽發50萬元本票，94年6 月份又借30萬元，簽發30萬元本票
    等語（見苗栗地檢署95年度偵字第458 號偵查卷第39頁），
    被告於本院94年度訴字第642 號重利等案件審理時稱：94年
    6 、7 月份原告跟我借15萬元，我請他簽50萬元本票，7 月
    份有跟我借10萬元或15萬元，我請他簽30萬元本票，這些都
    沒有約定利息等語（見本院94年度訴字第642 號刑事卷第89
    頁），被告上開所述與該50萬元借據之記載均不相符，足見
    該紙借據所載與事實不符，自難證明被告確有於94年6 月23
    日交付50萬元借款與原告。
  (三)被告雖又稱交付借款與原告之現金，均以銀行現金卡提領，
    惟被告於本院94年度訴字第642 號重利等案件審理中具狀表
    示：借款與告訴人（即原告）之款項均以現金支付，並無匯
    款紀錄，且當時非自被告所有帳戶提領，故無法提出借款之
    依據等語（見本院94年度訴字第642 號刑事卷第104 頁），
    被告既稱非自被告帳戶提領現金，實無法證明係被告交付原
    告之金錢，況被告提領現金後有無交付原告，亦難以其帳戶
    或他人帳戶提領明細證明，是被告請求調閱現金卡提領明細
    ，核無必要。
五、原告雖稱於93年9 月間向被告借10萬元，另於94年7 月初向
    被告借10萬元，然被告自承原告有於94年7 月還款110 萬元
    ，於94年10月11日還款30萬元，縱以被告主張年息百分之72
    0 計算利息，原告於93年9 月借款10萬元至94年7 月還款11
    0 萬元止，本金及利息為76萬元（每月利息6 萬元，11個月
    利息66萬元＋本金10萬元＝76萬元），另原告於94年7 月初
    借款10萬元至94年7 月還款止，本金及利息至多為16萬元（
    以1 個月計算利息為6 萬元＋本金10萬元＝16萬元），總計
    2 筆借款之本金及利息僅92萬元，依被告自承原告於94年7
    月還款110 萬元，已足清償全部本金及利息，況原告於94年
    10月11日尚再給付被告30萬元，是原告所述向被告借貸之本
    金及利息均已清償，原告主張被告對其已無借款債權存在，
    自屬可採。
六、綜上所述，被告主張系爭2 紙本票之基礎原因關係為借貸關
    係，被告既未能舉證證明對原告有借貸債權存在，而原告所
    述向被告借款之本金及利息均已清償，故原告主張與被告間
    無附表所示2 紙本票之基礎原因關係債權存在，請求確認被
    告就系爭2 紙本票債權不存在，洵屬有據，應予准許。
七、本件事證已臻明確，兩造其餘攻擊防禦方法，核與本件判決
    結果不生影響，爰不予一一論述，附此敘明。
八、據上論結，本件原告之訴為有理由，依民事訴訟法第436 條
    第2 項、第78條，判決如主文。
中    華    民    國    99    年    6     月    18    日
              苗栗簡易庭法  官  吳國聖
以上正本係照原本作成。
如對本判決上訴，須於判決送達後20日內向本院提出上訴狀。
                        書記官  葉俊宏
中    華    民    國    99    年    6     月    18    日
附表：
┌─┬──────┬──────┬───┬──────┬─────┐
│編│發票日      │票面金額（新│到期日│利息起算日  │票據號碼  │
│號│            │台幣）      │      │            │          │
├─┼──────┼──────┼───┼──────┼─────┤
│1.│93年5月28日 │8,100,000元 │未記載│96年11月9 日│WG334756  │
├─┼──────┼──────┼───┼──────┼─────┤
│2.│94年6月23日 │500,000元   │未記載│96年11月9 日│WG00000000│
└─┴──────┴──────┴───┴──────┴─────┘

司法院資訊處製作；財團法人民間司法改革基金會備份。
